最　高　行　政　法　院　判　決　　　　　　　　　　九十一年度判字第四九二號
　　再 審原 告　中華民國小倆口佳偶協會
　　代　表　人　甲○○
　　訴訟代理人　潘正芬　律師
　　再 審被 告　臺北市稅捐稽徵處
　　代　表　人　謝松芳
右當事人間因營業稅事件，再審原告不服本院中華民國八十九年四月二十一日八十九
年度判字第一二一二號判決，提起再審之訴。本院判決如左：
　  主  文
再審之訴駁回。
再審訴訟費用由再審原告負擔。
　　事  實
緣再審原告未依規定申請營業登記，於民國八十四年至八十五年六月擅自經營社交聯
誼活動，銷售業務共計新臺幣（以下同）三、二九五、三五○元（不含稅）。案經法
務部調查局北部地區機動工作組（以下簡稱北機組）查獲，函送再審被告依法審理，
核定再審原告未依規定申請營業登記而營業，逃漏營業稅計一六四、七六八元，除追
補稅款外並按所漏稅額科處三倍罰鍰計四九四、三○○元（計至百元止）。再審原告
不服，申請復查，經再審被告復查決定將原核定補徵稅額更正為八二、三二九元，原
罰鍰處分併予更正為二四六、九○○元。再審原告不服，申經復查，經再審被告復查
決定將原核定補徵稅額更正為八二、三二九元，原罰鍰處分併予更正為二四六、九○
○元。再審原告猶表不服，提起訴願、再訴願，遞遭決定駁回，遂提起行政訴訟，經
本院八十九年度判字第一二一二號判決（下稱原判決）駁回。再審原告以原判決有修
正前行政訴訟法第二十八條第一款（即現行行政訴訟法第二百七十三條第一項第一款
）之再審事由，提起再審之訴。茲摘兩造訴辯意旨如次：
甲、再審原告起訴意旨略謂︰
一、原判決適用行為時（以下同）營業稅法第一條、第三條第二項及財政部七十六年
    二月十日台財稅第七五一九七七一號函釋補徵營業稅部分，顯有錯誤：
（一）入會費及會員贊助之永久入會費均不屬營業稅課稅範圍，依法應免徵營業稅：
  １、按「凡人民團體向會員所收會費，常年費或特別捐（非屬對個別會員提供勞務
      之代價者）不屬營業稅課徵範圍，依法應免徵營業稅。」有財政部於六十年四
      月二日邀請內政部、經濟部及省市財稅單位等有關機關會商，獲致結論一、（
      二）可按，並經內政部六十年五月十一日台內社字第四一八六二一號令復台灣
      省政府社會處。次按「人民團體無任何營業或作業組織收入，可暫免辦理結算
      申報。合於所得稅法第十一條第四項規定之宗教團體，各行業公會組織及同鄉
      會、同學會等人民團體，無任何作業或作業組織收入，僅有會費、捐贈、基金
      存款利息，或不動產租金收入者，可暫免依所得稅法第七十一條規定辦理結算
      申報。」有內政部六十六年十月十四日台內社字第七五六○一七號函可稽。
  ２、再審原告向會員收取之入會費及永久入會費乃是會員分攤本會人民團體通常業
      務經營所經常必須之費用，以維持人民團體之生存發展，並非提供勞務之對價
      ，依上述內政部與財政部會商結論，應免徵營業稅。故原判決對於再審原告之
      入會費及永久入會費補徵營業稅及科處罰鍰，顯然違反營業稅法第一條及第三
      條第二項規定。
  ３、前開函釋乃針對以營利為目的之高爾夫球場各項收入免徵營業稅之認定標準而
      設，是以該函釋適用對象乃一般以營利為目的之組織。再審原告係依人民團體
      法登記註冊之人民團體，且並非以營利為目的之組織，原判決不察，誤認前揭
      函釋對於再審原告亦有其適用，顯有違誤。
（二）事業活動費非以營利為目的，亦不應課徵營業稅：
  １、此部分收入既非以營利為目的，且未盈餘分配，縱使再審原告與長碩公司簽訂
      協議，彼此之會員得免費參加對方舉辦之活動，亦係屬於互惠性質，並無獲得
      特別代價。而再審原告依章程規定舉辦之聯誼活動及學者專家講座，均屬再審
      原告章程所定任務範圍，故再審原告並未逾越章程從事銷售勞務收取對價之行
      為，自不應課徵營業稅。
  ２、依再審原告之章程第二十九條第三款規定，「事業費」為再審原告經費來源，
      故再審原告依章程第五條規定邀請學者專家主持講座，導正會員之愛情、擇偶
      與婚姻觀，舉辦正當休閒聯誼活動，提供社交與擇友機會，而向會員收取「事
      業活動費」，以支應所需經費，並非以營利為目的，應非營業稅課徵對象。
二、原判決有關漏稅額之計算，未扣除進項稅額，有違營業稅法第十五條規定：
（一）按「營業人當月份銷項稅額扣減進項稅額後之餘額，為當月份應納稅額或溢付
      營業稅額。」營業稅法第十五條第一項定有明文。因此，應納營業稅額，係銷
      項稅額扣減進項稅額後之餘額。有關漏稅額之計算，自應依此規定辦理，此業
      經司法院釋字第三三七號解釋予以指明。
（二）原判決就漏稅額之計算，係直接按銷售金額一、六四六、五七一元乘以稅率百
      分之五，計算漏稅額為八二、三二九元，而未扣除進項稅額，顯然違反上開營
      業稅法第十五條第一項之規定，故計算漏稅額顯有錯誤。
（三）按本件進項稅額之計算，可依「推計方法」為之。本件再審原告自八十四年起
      至八十五年六月底止，收取入會費等（銷售金額），依再審被告所核定，銷售
      金額共計一、六四六、五七一元，依財政部八十四年十二月二十三日台財稅第
      八四一六六三九五○號函所核定之其他未分類工商服務業同業利潤標準毛利率
      百分之三十四計算，推計出營業成本一、○八六、七三七元，銷項金額一、六
      四六、五七一元，扣減營業成本一、○八六、七三七元，再乘以稅率百分之五
      ，漏稅額應是二七、九九一元。
（四）營業稅法第十九條第一項第一款規定：「營業人左列進項稅額，不得扣抵銷項
      稅額：一、購進之貨物或勞務未依規定取得並保存第三十三條所列之憑證者。
      」，該條規定未取得保存進項憑證不予扣抵的立法理由為：「進項稅額之扣抵
      ，應以取得並保存合法憑證為要件，藉以證明扣抵之進項稅額屬實。」亦即進
      項憑證之取得及保存，乃屬於為證明之目的，以維持程序經濟，並非進項稅額
      扣抵之「實體法上前提要件」，而以推計方式認列進項稅額之扣抵，程序上亦
      相當簡便，故應為法之所許，此種解釋，亦符合憲法上禁止過份原則。
（五）按對於無法取得保存進貨發票憑證之中小企業，應參考所得稅法上成本費用之
      推計方式，准予推計其進項稅額，據以扣減銷項稅額，俾正當合理的計算出中
      小企業應有稅負。故原判決就此消極不適用營業稅法第十五條規定，而有違法
      瑕疵，依司法院釋字第一七七號解釋，應構成再審事由。
三、科處再審原告罰鍰部分，原判決違反司法院釋字第二七五號解釋及期待可能性原
    則：
（一）按「人民違反法律上之義務而應受行政罰之行為，法律無特別規定時，雖不以
      出於故意為必要，仍須以過失為其責任條件。」司法院釋字第二七五號解釋可
      稽。
（二）依首開內政部、財政部之函釋，人民團體就會費、常年費、特別捐贈、基金存
      款利息等，不屬營業稅課徵範圍，依法應免徵營業稅，故縱認人民團體所收取
      之入會費及活動費應繳營業稅，亦因稅法之複雜與困難，非再審原告所能知悉
      ，故再審原告因不知入會費及活動費要報繳營業稅而未報繳，核屬因不可歸責
      之事由致法規認識錯誤，應屬有合理正當理由，而不具有故意過失，依司法院
      釋字第二七五號解釋，原決定既不能舉證證明再審原告有故意過失，則依法應
      免予處罰鍰。
（三）按營業稅係轉嫁予消費者負擔之消費稅，如納稅義務人於銷售貨物時並未能預
      測應徵收營業稅，致納稅義務人未能一併向消費者收取其應負擔之稅款時，嗣
      後即不應再向納稅義務人追徵營業稅款，否則其因已無法在銷售時轉嫁，而被
      迫自行吸收負擔稅負，自有違公平合理原則。查財政部以往並未函釋明文規定
      人民團體舉辦章程所定活動向會員收取之事業活動費應徵收營業稅，故再審原
      告亦善意信賴實務上一向免徵營業稅作法，未向參加活動會員一併收取其應負
      擔之營業稅。茲原決定未體察上情，除追溯既往補稅外，另科處重罰，顯然有
      違課稅公平合理原則、誠信原則與比例原則。
（四）再審原告既善意信賴實務上一向免徵營業稅之作法，而稽徵機關又對於該違章
      行為一向並未積極取締，行政不無欠當，是以，再審原告雖有違章事實，惟行
      政機關之行政亦有欠當。故處再審原告三倍罰鍰，自嫌過高，以從輕處罰為宜
      。
四、綜上所述，原判決適用法規顯有不當，請廢棄原判決，並撤銷原處分、訴願及再
    訴願決定等語。
乙、再審被告答辯意旨略謂：
    再審原告前開違章事實有北機組八十五年十二月二十日（八五）電字第六四一三
    號、八十六年一月十七日（八六）電字第○二○○號函、再審原告收支表、談話
    筆錄九份附件影本附卷可稽，違章事證明確，洵堪認定。至再審原告本件起訴理
    由業於前訴訟程序主張，且為原判決所不採，難為行政訴訟法規定之再審原因。
    再審原告以原判決所不採之理由再事爭執，於法自有未合，請判決駁回再審之訴
    等語。
    　理  由
一、按行政訴訟法第二百七十三條第一項第一款規定適用法規顯有錯誤者，得以再審
    之訴對於確定終局判決聲明不服。而「所謂『適用法規顯有錯誤』，係指原判決
    所適用之法規與該案應適用之現行法規相違背，或與解釋判例有所牴觸者而言，
    至於法律上見解之歧異，再審原告對之縱有爭執，要難謂為適用法規錯誤，而據
    為再審之理由。」本院六十二年判字第六一○號著有判例。
二、本件再審被告認再審原告未依規定申請營業登記，於八十四年至八十五年六月擅
    自經營社交聯誼活動，銷售業務共計三、二九五、三五○元（不含稅）。案經北
    機組查獲，函送再審被告依法審理，核定再審原告未依規定申請營業登記而營業
    ，逃漏營業稅計一六四、七六八元，除追補稅款外，並按所漏稅額科處三倍罰鍰
    ，計四九四、三○○元，嗣更正漏報銷售額為一、六四六、五七一元（不含稅）
    ，補徵稅額為八二、三二九元，罰鍰為二四六、九○○元，再審原告不服，循序
    提起行政訴訟，原判決認前開處分並無違誤，而駁回再審原告於前程序之訴，係
    以：（一）本件再審原告於八十四年至八十五年六月經營社交聯誼活動，銷售業
    務共計三、二九五、三五○元（不含稅），經查獲涉有違章，有北機組八十五年
    十二月二十日八五電字第六四一三號、八十六年一月十七日八六電字第○二○○
    號函、再審原告之現金收支帳乙冊、談話筆錄九份影本附卷可稽。再審原告以會
    員制方式吸收會員入會，為會員安排約會，介紹婚友並舉辦講座、活動等，其所
    收款項顯屬銷售勞務之代價，依營業稅法第六條規定，再審原告為營業稅法所定
    之營業人。（二）有關再審原告所收活動費，據再審原告負責人甲○○於再審被
    告所屬中正分處查核時所作說明，係因辦理活動而向參加者所收費用，其屬銷售
    勞務之代價。又依再審原告之經營方式，係以會員制吸收會員入會，為會員安排
    約會，介紹婚友為主，其入會須知分別載明，請於排定時間內準時赴約；若無故
    不到，達三次記錄者，開除會籍，不予任何退費；一經紅娘建檔後，即不予退費
    。足證其係對個別會員提供勞務，與財政部於六十年四月二日邀請內政部、經濟
    部及省市財稅單位等有關機關會商結論（二）所定不同，自無該會商結論之適用
    。（三）再審原告負責人甲○○另案於八十五年十一月十五日於再審被告所屬中
    正分處所作談話筆錄述明略以：「本協會係收取會員入會費，本會辦理社交聯誼
    活動及諮商課程，入會費收取情形如下：個人會員、團體會員僅收取一次入會費
    ，但每年每位會員仍須繳常年會費一次，其金額計入本協會收支決算表帳冊中之
    『入會收入』科目。另部分會員一次繳一萬三千元者，則成為本協會之永久會員
    ，不須再繳常年會費。該部分列入本協會收支決算表帳冊中之『會員贊助』科目
    ，本協會辦理活動有向參加會員收取活動費。」等語，參以上開入會須知載有：
    請於排定時間內準時赴約，若因遲到，達三次記錄被開除會籍者，不予任何退費
    ；且一經紅娘建檔後，即不予退費，足證再審原告係對個別會員提供勞務。依營
    業稅法第一條、第三條第二項、第六條規定及財政部首揭函釋，再審原告所收款
    項顯屬銷售勞務之代價，為營業稅法所定之營業人。（四）查再審原告未依營業
    稅法規定辦理，顯有疏失，自無司法院釋字第二七五號解釋免罰之適用。（五）
    查漏稅額之認定，係以稽徵機關實際查得之銷售額為漏稅額，而非扣除進項稅額
    後之數額。再審原告主張有關漏稅額之計算，亦應扣除進項稅額，並對於無法取
    得保存進貨發票憑證之中小企業，應參考所得稅法上成本費用之推計方式，准予
    推計其進項稅額，據以扣減銷項稅額云云，不無誤會各等語為理由，經核原判決
    所適用之法規與該案應適用之現行法規即行為時營業稅法第一條、第三條第二項
    前段、第六條第一款、第二款、第二十八條前段、第四十三條第一項第三款及第
    五十一條第一款所定並無違背，亦未與解釋判例有所牴觸。
三、再審原告以如事實欄所示各節，提起本件再審之訴，經查：依前開說明，本件原
    無財政部於六十年四月二日邀請內政部、經濟部及省市財稅單位等有關機關會商
    結論（二）之適用，縱再審原告係誤認其所收取之入會費、活動費等無庸報繳營
    業稅，亦非因不可歸責之事由致法規認識錯誤，仍不得謂其無過失，自不得邀免
    罰鍰之處罰。基於同前理由，再審原告縱未於銷售貨物時，向消費者收取其應負
    擔之稅款，致無法轉嫁營業稅之負擔，亦無違公平合理原則。此外，再審原告所
    述，無非係與原判決有法律上見解之歧異，揆之首開說明，再審原告對之縱有爭
    執，要難謂為適用法規錯誤，而據為再審理由。
四、綜上所述，本件原判決並無再審原告所述適用法規錯誤情形，再審原告提起本件
    再審之訴求為廢棄原判決，並非有理由，應予駁回。
據上論結，本件再審之訴為無理由，依行政訴訟法施行法第二條、第三條、行政訴訟
法第二百七十八條第二項、第九十八條第三項前段，判決如主文。
中　　華　　民　　國　　九十一　　　年　　　四　　　　月　　　四　　　　日
                    最 高 行 政 法 院  第 三 庭
                                審 判 長 法  官　　　葉　振　權
                                         法  官      林  茂  權
                                         法  官　　　吳　錦　龍
                                         法  官　　　劉　鑫　楨
                                         法  官　　　吳　明　鴻
右  正  本  證  明  與  原  本  無  異
　　　　　　　　　　　　　　　　　　　　 法院書記官　阮  桂  芬
中　　華　　民　　國　　九十一　　　年　　　四　　　　月　　　四　　　　日
